臺灣臺南地方法院民事判決
110年度訴字第1290號
原      告  郭力維
訴訟代理人  謝依良律師
被      告  李原明
            李泳鋐
訴訟代理人  謝菖澤律師
            蘇淑珍律師
上列當事人間請求塗銷信託移轉登記事件，本院於民國111年3月
17日言詞辯論終結，判決如下：
    主      文
原告之訴駁回。
訴訟費用由原告負擔。
    事實及理由
壹、程序方面
　　被告李原明未於言詞辯論期日到場，核無民事訴訟法第386
    條各款所列情形，爰依原告聲請由其一造辯論而為判決。
貳、實體方面
一、原告主張：㈠其持有被告李原明於民國110年3月7日所簽發，
    票面金額為新臺幣(下同)3,300,000元之本票1紙（下稱系爭
    本票），故原告對被告李原明有系爭本票債權存在；詎被告
    李原明經其提示請求付款後，避不見面並隱匿財產，就臺南
    市○○區○○段000地號土地應有部分2分之1（下稱系爭土地）
    ，於110年3月29日簽訂信託契約（下稱系爭信託行為），於
    110年4月9日辦理所有權移轉登記如附表所示（下稱系爭所
    有權移轉登記），使被告李泳鋐取得系爭土地所有權，致系
    爭本票債權不能完全受償而有損害，爰依信託法第6條第1項
    及類推適用民法第244條第4項規定，請求撤銷系爭信託行為
    及系爭所有權移轉登記行為，並命被告李泳鋐塗銷系爭所有
    權移轉登記；㈡原告否認被告李原明為清償對訴外人鄭佳佳
    所負債務，而向被告李泳鋐借款4,080,000元；本件信託目
    的為開發管理及處分信託財產等，顯與擔保信託無關；縱被
    告李原明因向被告李泳鋐借款而為擔保信託，被告李原明總
    體積極財產顯已減少，影響系爭本票債權受償可能，原告即
    得依信託法第6條第1項規定聲請撤銷；被告李原明其他財產
    遠不足清償債務等語。並聲明：⒈系爭信託行為及系爭所有
    權移轉行為均應予撤銷；⒉被告李泳鋐應將系爭所有權移轉
    登記予以塗銷。
二、被告李原明具狀以：原告收取被告李原明所簽系爭本票及現
    金保管契約書後，未交付任何款項給被告李原明，故雙方間
    無任何債權債務關係存在等語，資為抗辯。並聲明：原告之
    訴駁回。
三、被告李泳鋐則以：㈠原告於被告李原明簽發系爭本票後，未
    依約將借款交付被告李原明，故原告與被告李原明間無任何
    債權債務關係存在；㈡被告李原明及李泳鋐為兄弟關係，被
    告李原明因信用不良而四處借款，曾遭訴外人鄭佳佳揚言要
    行使抵押權拍賣系爭土地，被告李泳鋐為避免家人流離失所
    ，始籌得4,080,000元借給被告李原明，使李原明得清償對
    鄭佳佳所負債務，於110年3月4日清償該抵押權登記，故被
    告李原明將系爭土地信託登記給被告李泳鋐，係為擔保被告
    李泳鋐對被告李原明之債權，避免被告李原明再次以系爭土
    地向他人抵押貸款；準此，本件為擔保信託且非無償行為，
    不適用信託法第6條規定，亦不適用民法第244條第1項及第2
    項規定；㈢本件為自益信託，被告李原明所有財產未實際減
    少，除系爭土地外，仍尚有其他財產；被告李原明係為清償
    上述抵押權擔保債權而向被告李泳鋐借款，無損於原告所主
    張普通債權等語，資為抗辯。並聲明：原告之訴駁回。
四、兩造不爭執事實
　㈠系爭本票為被告李原明所簽發。
  ㈡系爭土地原本所設抵押權（權利人為鄭佳佳）因清償於110年
    3月4日塗銷登記。
  ㈢被告於110年3月29日就系爭土地簽訂信託契約，並於110年4
    月9日辦妥所有權移轉登記。
五、兩造間爭執事項
　㈠原告依信託法第6條第1項規定請求撤銷系爭信託行為及系爭
    所有權移轉登記行為，有無理由？
　㈡原告主張類推適用民法第244條第4項規定，請求塗銷系爭所
    有權移轉登記，有無理由？
六、本院得心證理由
  ㈠信託行為有害於委託人之債權人權利者，債權人得聲請法院
    撤銷之；債權人依民法第244條第1項或第2項之規定聲請法
    院撤銷時，得並聲請命受益人或轉得人回復原狀，但轉得人
    於轉得時不知有撤銷原因者，不在此限；信託法第6條第1項
    及民法第244條第4項分別定有明文。債務人將其所有土地信
    託登記給第三人，是否得依信託法第6條第1項規定聲請法院
    撤銷，應視債務人是否因土地信託致債權陷於清償不能或困
    難等狀態而定；若債務人尚有資產足以清償債務時，系爭信
    託行為對於債權無妨礙，即不得聲請法院撤銷之；如已致債
    權陷於清償不能或困難，即屬有害於債權，得聲請撤銷（參
    照臺灣高等法院暨所屬法院107年法律座談會民事類提案第 
    9號研討結果）。
  ㈡系爭本票係由被告李原明簽發，為兩造所不爭執之事實，自
    堪認定。原告持有系爭本票而為被告李原明之債權人，亦經
    原告提出本票影本1紙為證(見本院卷第19頁)，核與原告及
    被告李原明對話內容：「等賣掉再分配……（……今天信託在你
    弟名下，要給我一個保障，我講的，你們有要還…作保嗎？…
    …）……等賣掉再跟你處理……（……這筆錢等你們賣掉，330萬還
    給我……）……我媽說……就是這樣」（見本院卷第189頁至第192
    頁所示錄音譯文；括號內所載內容係原告所為陳述，其餘為
    被告李原明所陳述內容）相符，同堪認定。
  ㈢被告雖辯稱：原告實際上未交付任何借款給被告李原明，故
    系爭本票原因關係事實不存在等語。然依上述對話內容可知
    ，被告李原明於對話中曾向原告表示等系爭土地賣掉再來處
    理這筆債務，衡情若被告李原明未曾拿到任何借款，應無可
    能於系爭土地信託後，仍向原告表示等系爭土地賣掉再來處
    理債務，故被告臨訟始以未曾拿到任何借款置辯，尚無可採
    。
  ㈣被告於110年3月29日就系爭土地簽訂信託契約書，並於110年
    4月9日以信託為原因辦妥所有權移轉登記，為兩造所不爭之
    事實，復有臺南市臺南地政事務所110年9月13日臺南地所登
    字第1100083984號函暨附件1份、土地登記第一類謄本暨異
    動索引1份在卷可稽（見本院卷第73頁至第86頁、第89頁至
    第97頁），當堪認定。
  ㈤被告李原明於109年間收入為353,954元，名下尚有臺南市永
    康區內房屋1間（面積為78.35平方公尺）及土地4筆（面積
    共38.46平方公尺）與股票，亦有稅務電子閘門財產所得調
    件明細表1份在卷可佐（另以資料袋置放），同堪認定。該
    稅務資料雖記載財產總額1,332,634元，惟稅務資料認定財
    產價值非以市價為準，通常會有遠低於市場價值情形，自仍
    應估算市場價值，始能判斷系爭信託行為是否會使系爭本票
    債權陷於清償不能或困難。
  ㈥臺南市房地產市場近年來呈現大漲趨勢，係眾所周知而對法
    院已顯著之事實，上述房屋面積經換算約為23.7坪（土地面
    積經換算約為11.63坪），依目前房地產行情估算，被告李
    原明名下不動產售得330萬元（相當於以約14萬元/建坪出售
    ），似非難事。縱系爭本票債權受償略有不足，被告李原明
    亦有股票及收入得清償不足數額。依據民事訴訟法第277條
    前段規定：「當事人主張有利於己之事實者，就其事實有舉
    證之責任」，原告當應先就主張有利於己之事實負舉證責任
    。如原告未能先舉證證明有利於己之事實，縱被告所辯或有
    誤會，本院均僅能為原告敗訴之判決。
  ㈦茲原告尚未能舉證證明系爭信託行為有害於原告權利，則其
    依信託法第6條第1項規定，聲請撤銷系爭信託行為及系爭所
    有權移轉登記行為，即非有據。原告須先撤銷系爭信託行為
    及系爭所有權移轉登記行為，始有探討其得否主張類推適用
    民法第244條第4項規定，請求命被告李泳鋐塗銷系爭所有權
    移轉登記之餘地。原告既不能先撤銷系爭信託行為及系爭所
    有權移轉登記行為，則其主張類推適用民法第244條第4項規
    定，請求命被告李泳鋐塗銷系爭所有權移轉登記，當亦非有
    據。
七、綜上所述，原告依信託法第6條第1項規定，請求撤銷系爭信
    託行為及系爭所有權移轉登記行為，主張類推適用民法第24
    4條第4項規定，請求被告李泳鋐應將系爭所有權移轉登記塗
    銷，均為無理由，應予駁回。
八、本件事證已臻明確，兩造其餘攻擊防禦方法及所提證據，經
    本院斟酌後，核與判決結果不生影響，爰不逐項論述，併此
    敘明。
九、訴訟費用負擔之依據：民事訴訟法第78條。
中　　華　　民　　國　　111 　年　　4 　　月　　28　　日
                  民事第一庭    法  官　陳谷鴻
以上正本證明與原本無異。   
如不服本判決，應於判決送達後20日內，向本院提出上訴狀並表
明上訴理由，如於本判決宣示後送達前提起上訴者，應於判決送
達後20日內補提上訴理由書（須附繕本）。
如委任律師提起上訴者，應一併繳納上訴審裁判費（參照民事訴
訟法施行法第9條：上訴人有律師為訴訟代理人，或依書狀上之
記載可認其明知上訴要件有欠缺者，法院得不行民事訴訟法第44
2條第2項及第444條第1項但書之程序）。
中　　華　　民　　國　　111 　年　　4 　　月　　28　　日
                                書記官  呂伊謦   
【附表】
土地 所有權移轉登記  臺南市○○區○○段000000000地號土地 1.登記日期：110年4月9日。 2.登記原因：信託。 3.原因發生日期：110年3月29日。 4.所有權人：李泳鋐。 5.權利範圍：2分之1。